【裁判字號】    95,上更(一),149
【裁判日期】    950803
【裁判案由】    貪污治罪條例
【裁判全文】
臺灣高等法院臺中分院刑事判決     95年度上更(一)字第149號
上  訴  人
即  被  告  丁○○
選任辯護人  林誌誠律師
上列上訴人因貪污案件，不服台灣苗栗地方法院93年度訴字第43
5號，中華民國94年11月3日第一審判決（起訴案號：93年度偵字
第3573號），提起上訴，經最高法院發回更審，本院判決如下：
    主  文
原判決撤銷。
丁○○依據法令從事公務之人員，經辦公用工程，浮報價額，未
遂，處有期徒刑貳年貳月，褫奪公權貳年。扣案之新台幣壹萬貳
仟捌佰伍拾貳元發還苗栗縣泰安鄉公所。
    事  實
一、丁○○係苗栗縣泰安鄉公所工務課技工，經辦該鄉○○○路
    燈及自來水管維護等公用工程，為依法令從事公務之人員。
    緣丁○○於民國93年7月間，因敏督利颱風造成該鄉大興村
    自來水管管路毀壞，而經辦之上開鄉公所「七二水災泰安鄉
    大興村簡易自來水管路搶修工程」完工後，明知承包廠商丙
    ○○實際施作及請款之金額共僅為新臺幣（下同）34,493元
    （含稅），嗣於93年7月27日，丙○○將其所任職之翔舜水
    電工程有限公司（下稱翔舜水電公司）所開立之總金額為
    34,493元之估價單及統一發票送往該鄉公所後，由丁○○負
    責辦理該工程款之請領事宜，詎丁○○竟基於浮報價額之犯
    意，於同年8月中旬間某日（8月12日前後），以電話通知翔
    舜水電公司會計趙美梓該估價單有誤，並要丙○○再前往該
    鄉公所。丙○○就何以要更改估價單及統一發票，內心起疑
    ，乃先以電話將上情告知鄉長林振豐，鄉長林振豐便指示丙
    ○○佯裝配合丁○○辦理，以利搜集丁○○貪污之證據。丙
    ○○雖無犯罪之故意，乃於翌日到達鄉公所，丁○○即自行
    以電腦重新製作工程款總金額為47,345元之估價單，以浮報
    價額為47,345元，並影印一份交與丙○○帶回翔舜水電公司
    ，要求翔舜水電公司根據該估價單上之金額重新開立面額為
    47,345元之統一發票交與伊請款。嗣丙○○配合丁○○之要
    求，由翔舜水電公司會計趙美梓重新開立如上47,345元之統
    一發票，再經丙○○帶至鄉公所轉交予丁○○後，丁○○乃
    據以製作支出傳票及動支經費請示單等文件，並檢附上開重
    新開立金額為47,345元之估價單及統一發票，持以向上級主
    管請求核撥款項。而鄉長林振豐雖已知悉丁○○有浮報價額
    之情事，為搜集丁○○貪污之證據，仍依丁○○所請如數撥
    款。迨於同年8月19日左右，翔舜水電公司即接獲通知派員
    到鄉公所領取（起訴書誤載為郵寄）如上述金額之鄉庫支票
    。而丙○○於同年8月26日上午11時許，即接到丁○○電話
    ，要求將多出之12,852元差額交與伊。丙○○本擬開立1張
    面額12,500元整數之支票給丁○○，但為丁○○所拒。迨於
    翌日（即8月27日）下午6時許，丁○○至丙○○任職之位在
    苗栗市○○路○段11號之翔舜水電公司前，向丙○○取得裝
    有現金12,852元之白色信封袋並放入左邊褲袋後，正欲駕車
    離去時，為法務部調查局苗栗縣調查站人員當場逮捕，並自
    丁○○左邊褲袋扣得該裝有12,852元之白色信封袋1個，丁
    ○○始未能得逞。
二、案經法務部調查局苗栗縣調查站報請臺灣苗栗地方法院檢察
    署檢察官偵查起訴。
    理  由
一、訊據上訴人即被告丁○○（下稱被告）於本院審理時矢口否
    認有何上開貪污之犯行，辯稱：伊是被陷害的，伊沒有犯罪
    云云。其選任辯護人則為其辯護稱：被告應無可能僅為區區
    12,852元，而犯下重罪，被告是遭丙○○及鄉長林振豐引誘
    犯罪及陷害教唆的，被告應無犯罪之意思，縱認有犯罪，亦
    屬未遂等語。經查：
  (一)雖被告於九十三年八月二十七日在調查站調查時供稱：「我
    是為了材料費的事情前往該處所（按係翔舜公司）」、「該
    公司老闆娘交給我一張抬頭為我本人姓名之第一銀行之支票
    ……因為該筆材料費票款係要支付給『源鴻水電行』，我認
    為抬頭不應該寫我本人名字而拒絕簽收，並當場建議翔舜公
    司老闆娘將抬頭改為廠商名稱或直接支付現金。今天（八月
    二十七日）下午四點半至五點左右，我前往翔舜公司詢問老
    闆娘昨天事情怎麼樣（意思是以開票或付現方式支付材料費
    ），她說已經交給丙○○，他表示會過來且要我在翔舜公司
    等一下，直到下午六點多丙○○抵達翔舜公司，我就步出翔
    舜公司與丙○○在公司門前見面，我即要求丙○○一起到『
    源鴻水電行』支付材料款，丙○○表示要坐我的車一起去支
    付材料款，然後立即交一個信封袋給我，我把信封袋放入我
    左邊褲袋，後來就被貴站逮捕了。」、「……由於我曾經向
    『源鴻水電商行』訂購二英吋HDPE塑膠管材料，丙○○承包
    前述工程後，我乃建議他同意使用原先我向『源鴻水電商行
    』所訂之材料，丙○○在施工期間也確實接受我的建議。由
    於『源鴻水電行』仍然將丙○○在施工期間所使用之二英吋
    HDPE塑膠管材料的帳算在我頭上，所以我才會關心翔舜公司
    有無支付『源鴻水電商行』材料費。」、「（問：製作該份
    估價單之理由為何？）……因為丙○○原先製作之估價單沒
    有列材料詳細項目，無法辨識用途及核銷……」、「（簽文
    ）我有經過詢價手續認為合理才簽擬的」、「丙○○拿工程
    估價單及統一發票向我報銷時，我發現估價單上沒有細項…
    …經丙○○當場告訴我細項內容、單價金額及數量後，我才
    據以製作工程估價單，經核算工程款為四萬七千三百四十五
    元。」、「（該工程款為四萬七千三百四十五元）我是依照
    丙○○所告訴我的施作內容、數量、金額，並經由詢價及參
    考相關標準所核算出來的」等語；再被告於檢察官偵查時供
    稱：「因他初拿發票來時，沒有明細，我沒有辦法核銷」、
    「……為了本案有件二英吋、五十公尺的HDPE塑膠管材料費
    的問題……」、「我有跟他說錢不是我要拿的，支票開我的
    名字，所以我不要拿。……」、「當初包商開的材料費沒有
    增加，廠商漏列機械搬運及稅金的費用」、「（問：拿這一
    萬多元何用？）我沒有要拿」等語，（見九十三年度他字第
    二二九號卷第六七至六九頁），被告並未坦承不諱。然被告
    在原審就相關證人進行交互詰問以後，乃於94年10月20日審
    理時供稱：「（問：對於檢察官起訴之犯罪事實有何意見？
    ）我承認」、「（問：你承認犯罪是否檢察官起訴書所載之
    犯罪事實都是正確？）是」、「（問：你現在認罪，就是法
    院根據檢察官起訴之犯罪事實判你有罪，是否瞭解？）瞭解
    」「（問：對於被告在調查站訊問中、偵查中及以前在本院
    中所言，有何意見？〔逐一提示並告以要旨〕）以今日所述
    為準，今日認罪才實在」、「（問：你後來有起訴書所載要
    求拿12,852元，趙美梓本來要開支票給你，你說不好，要改
    拿現金，隔天你拿到上開數額的現金後，要開車離開時，當
    場被逮捕？）是，我當時的想法及過程就是那樣」、「（問
    ：是否確定認罪？）對」等語（見原審卷第139、140、142
    、144頁）；復於本院前審審理時亦再度坦承上開犯行不諱
    ，明白承認伊有浮報價額之行為（見本院前審卷第38-39頁
    ），衡諸被告於原審及本院前審均有選任辯護人為其辯護，
    其於歷審二度認罪，應可認係出於其自由意志，且其自白內
    容核與證人丙○○指證之情節（容後說明）互相符合，應可
    採憑。是被告再於本院審理時翻異前供，應係飾卸之詞，委
    無足採。
  (二)再者，上開事實，業據證人丙○○、證人即翔舜水電公司之
    會計趙美梓、證人即「源鴻水電商行」負責人乙○○，分別
    於調查站、檢察官訊問、原審及本院證述綦詳；復有翔舜水
    電公司工程估價單、統一發票2紙、被告所製作之工程估價
    單各1紙、苗栗縣泰安鄉公所支出傳票、黏貼憑證用紙、苗
    栗縣泰安鄉公所動支經費請示單、簽呈、源鴻水電商行93年
    7月應收帳款對帳單、銷貨明細表、翔舜水電公司所開立之
    面額12,500元支票1紙（以上均影本）附卷可稽，並有通訊
    監察錄音光碟2張、電話譯文1份及翻拍之照片影本6張及扣
    案犯罪所得款12,852元（裝於白色信封袋內）足資佐證。
  (三)而被告辯稱：伊曾向源鴻水電商行訂購二英吋HDPE塑膠管材
    料，丙○○承包前述工程後，伊乃建議他同意使用上開材料
    ，丙○○在施工期間也確實接受伊的建議，由於源鴻水電行
    仍然將丙○○在施工期間所使用之二英吋HDPE塑膠管材料的
    帳算在我頭上，所以伊才會關心翔舜公司有無支付源鴻水電
    商行材料費云云。然證人證人丙○○於原審證稱：「（問：
    該工程有無向鴻源水電商行拿水管？）本工程沒有，因為本
    工程我拿的材料不是跟他們拿的」、「（問：做該工程期間
    不是有向他們拿材料？）那不屬於本工程……」等語（見原
    審卷第66頁）。且證人乙○○於本院審理時證稱：「（問：
    九十三年七月中旬丁○○有無向你叫HDPE水管材料？）有，
    叫三千多元的材料，印象中好像是三千七百多元」、「（問
    ：你知道他買三千多元的材料都用到哪裡去？）他說颱風過
    後要用來搶修用的」等語（見本院卷第39-40頁），可見被
    告固曾於93年7月中旬向源鴻水電商行訂購一批HDPE水管材
    料，價約3,700元，但並非用於本件工程甚明，是被告即無
    權要求丙○○以本件工程款項支付該批水管材料之費用。
  (四)又證人丙○○於原審證稱：「（問：有無向苗栗縣調查站檢
    舉被告涉及貪污案件？）有的」、「（問：為何要提出檢舉
    ？）因為我送出去的發票金額和後來改的發票上的金額不太
    一樣，我私下有向鄉長反應，鄉長說他會向縣政府政風室反
    應，後來他又直接請調查員來我」、「他們（指調查員）說
    要（我）儘量配合他們，不然要辦我的罪」等語（見原審卷
    第58、61、79頁）；而於九十三年八月二十七日檢察官訊問
    時亦證稱：「鄉長要我配合他開（新估價單），把丁○○糾
    出來」、「配合丁○○開立四萬七千三百四十五元整之發票
    ，沒有行賄之意思，完全是要配合鄉長抓丁○○貪污之證據
    」等語（見93年度他字第229號卷第16、18頁），顯見當時
    被告犯罪行為尚未完成，係因要配合調查員辦案而讓被告犯
    罪完成，丙○○除配合開發票外，並通知調查員前往現場，
    於交付現金差價予被告時，予以逮捕，被告所為應屬未遂。
  (五)綜上所述，本件事證已臻明確，被告之犯行洵堪認定，應依
    法予以論科。
二、按被告行為後，刑法第10條第2項關於公務員之定義，經總
    統於94年2月2日公布修正，於95年7月1日施行，原規定為「
    稱公務員者，謂依法令從事公務者。」，修正規定為「稱公
    務員者，謂下列人員：(1)依法令服務於國家、地方自治團體
    所屬機關而具有法定職務權限，以及其他依法令從事於公共
    事務，而具有法定職務權限者。(2)受國家、地方自治團體所
    屬機關依法委託，從事與委託機關權限有關之公共事務者。
    」，對於公務員之範圍加以限縮，經比較新舊法，被告無論
    依修正前後之刑法第10條第2項規定，均符合公務員身分，
    依刑法第2條第1項規定，應適用被告之行為時法律即舊法。
    再者，此次刑法修正，將原第26條前段一般未遂之處罰效果
    （得按既遂犯之刑減輕之），移列為新法第25條第2項後段
    ，此修正屬科刑規範之變更，依刑法第2條第1項規定，比較
    新、舊法結果，僅有條項之調整，法律效果並無不同，亦應
    依被告之行為時法律即舊法論處。復按，此次刑法第37條亦
    有修正，該條第2項原規定為「宣告6月以上有期徒刑，依犯
    罪之性質認為有褫奪公權之必要者，宣告1年以上10年以下
    褫奪公權」，修正規定為「宣告1年以上有期徒刑，依犯罪
    之性質認為有褫奪公權之必要者，宣告1年以上10年以下褫
    奪公權」，依刑法第2條第1項規定，比較新、舊法結果，對
    被告之法律效果並無不同，亦應依被告之行為時法律即舊法
    論處。另新刑法第57條、第59條之規定，為法律就刑之裁量
    及酌減審認標準見解之明文化，非屬法律之變更，無須比較
    新、舊法，亦予敘明。又按貪污治罪條例第4條第1項第3款
    經辦公用工程，浮報價額、數量、收取回扣罪，所謂「回扣
    」，係指將應付之公用物品價款中，與對方要約，提取一定
    比率或扣取其中一部分，圖為不法之所有而言。如係經辦公
    用工程時，就原價格故為提高，以少報多，然後從中圖利，
    則屬浮報價額、而非收取回扣（最高法院93年度台上字第
    1328號判決意旨參照）。本案被告所收取之12,852元係其浮
    報價額後，擬取回其原所欲圖利自己之差額，並非與對方要
    約，提取一定比率或扣取其中一部分，是被告之行為並不構
    成該款之「收取回扣」。又翔舜水電公司所開立之第1張工
    程估價單（見他字卷第7頁反面），是籠統寫「HDPE水管及
    另料、工資」已將一切細目成本及利潤包括其中，業據證人
    趙美梓證述在案（見原審卷第84頁），被告所重新開立之工
    程估價單雖在工程細目上列舉挖土機、不同尺寸水管、修復
    工資、機械搬運費、營業稅等（見他字卷第10頁背面），但
    如上所述，上開項目本在翔舜水電公司所總估之項目與金額
    中，而證人趙美梓、丙○○亦無法完全確定細目（見原審卷
    第79頁），致無法兩相比較何者數量有所不同，再參諸被告
    供稱是與丙○○討論後所製作，而被告之目的既在於浮報價
    額，以貪圖差額，而非數量，基於證據嚴謹原則，尚難認為
    被告另有該款「浮報數量」之問題。起訴書亦認定被告僅構
    成「浮報價額」。
三、核被告所為，係違反貪污治罪條例第4條第2項、第1項第3款
    之經辦公用工程浮報價額未遂罪。被告利用無犯罪故意之丙
    ○○犯罪，為間接正犯。而本件被告犯行係屬未遂，應依修
    正前刑法第26條前段之規定減輕其刑。被告係於翔舜水電公
    司完成其承作部分之施工後，始起意犯罪，並無證據顯示有
    嚴重偷工減料造成危害之情事發生，縱其所貪圖之小利，造
    成該所屬鄉公所之損失，但此乃大部分貪污行為本有之結果
    ，並不因其所貪圖之小利，而生直接危害當地災民之結果，
    是其犯罪情節尚屬輕微，且本案所得之財物在50,000元以下
    ，自應依同條例第12條第1項遞減輕其刑。又被告本件犯行
    ，情輕法重，縱非客觀上足以引起一般同情，惟經考量其犯
    罪情狀及結果，適用刑法第59條規定再遞酌減其刑亦應無悖
    於社會防衛之刑法機能（最高法院90年台上字第6382號判決
    參照）。原審予以論罪科刑，固非無見，惟查：(一)丙○○並
    無犯罪故意，僅係配合辦案，被告利用無犯罪故意之丙○○
    犯罪，為間接正犯，原審未予敘明，尚有未洽；(二)再者，本
    件被告犯罪行為尚未完成，係屬未遂犯，原審誤為既遂犯，
    自有違誤；(三)又原審未審酌被告本件犯行，情輕法重等情，
    未依刑法第59條再酌遞減其刑，亦非妥適。被告提起上訴，
    以其並未犯罪云云，雖無理由，然原審判決既有上開可議之
    處，仍應由本院予以撤銷改判。爰審酌被告為貪得小利，竟
    對其經辦之公用工程，浮報價額，行為誠屬可議，惟其手段
    尚非重大，所得財物亦不多，參以被告並無任何犯罪前科紀
    錄，有臺灣高等法院被告前案紀錄表附卷可稽，素行良好，
    併參酌其生活狀況、品行、智識程度、犯罪之動機、目的、
    手段、所生危害及犯後態度等一切情狀，量處有期徒刑2年2
    月，並依貪污治罪條例第17條及修正前刑法第37條第2項之
    規定，宣告褫奪公權2年。又貪污治罪條例第10條第1項固規
    定犯第4條至第6條之罪者，其所得之財物，應予追繳，然該
    條之規定係以所得者為限，其無所得或已發還者，自無從再
    為追繳或發還之諭知（最高法院54年度臺上字第265號判例
    參照）。查本案被告所浮報價額而得之12,852元，既已因當
    場被查扣，暫繳入國庫（見原審卷第50頁扣押物品清單），
    被告已無所得，無從再對其「追繳」，但該金額原係苗栗縣
    泰安鄉公所用以支付相關工程之用，因被告浮報而有所損失
    ，基於地方自治之精神，應仍以該鄉公所為被害人，自應依
    同條項發還該鄉公所，然如前所述，本案所得財物既已扣案
    ，已無須再予「追繳」，因此主文逕為諭知發還被害人苗栗
    縣泰安鄉公所，而無須同時先諭知「應予追繳」，併予敘明
    。
據上論斷，應依刑事訴訟法第369條第1項前段、第299條第1項前
段、第364條，貪污治罪條例第4條第2項 、第1項第3款、第10條
第1項、第12條第1項、第17條，刑法第11條前段、第2條第1項、
修正前刑法第26條前段、刑法第59條 、修正前刑法第37條第2項
，判決如主文。
本案經檢察官甲○○到庭執行職務。
中    華    民    國    95    年    8    月    3      日
            刑事第七庭  審判長法  官  林  榮  龍
                              法  官  江  錫  麟
                              法  官  許  秀  芬
上列正本證明與原本無異。
如不服本判決應於收受送達後十日內向本院提出上訴書狀，其未
敘述上訴之理由者並得於提起上訴後十日內向本院補提理由書（
均須按他造當事人之人數附繕本）。
                              書記官    瑞  芳
中    華    民    國    95    年    8    月    4      日
附記論罪之法條全文：
貪污治罪條例第4條：
有下列行為之一者，處無期徒刑或 10 年以上有期徒刑，得併科
新台幣 1 億元以下罰金：
一  竊取或侵占公用或公有器材、財物者。
二  藉勢或藉端勒索、勒徵、強占或強募財物者。
三  建築或經辦公用工程或購辦公用器材、物品，浮報價額、數
    量、收取回扣或有其他舞弊情事者。
四  以公用運輸工具裝運違禁物品或漏稅物品者。
五  對於違背職務之行為，要求、期約或收受賄賂或其他不正利
    益者。
前項第 1 款至第 4 款之未遂犯罰之。
                                                      Ａ


司法院資訊處製作；財團法人民間司法改革基金會備份。
